臺灣臺中地方法院刑事判決　　　　　　 100年度訴字第2975號
公　訴　人　臺灣臺中地方法院檢察署檢察官
被　　　告　陳柏森
上列被告因偽造文書等案件，經檢察官提起公訴（100 年度偵字
第11026 、19431 號），本院改依簡式審判程序，判決如下：
    主    文
陳柏森共同行使偽造公文書，足以生損害於公眾及他人，處有期
徒刑壹年肆月，未扣案之「法務部行政執行署台北執行處凍結管
制命令印」印章壹顆；扣案之「法務部行政執行署台北執行處凍
結管制命令印」印文共肆枚、MOTOROLA廠牌之行動電話壹支（序
號：000000000000000 ，含門號0000000000之SIM 卡壹張），均
沒收。
    犯罪事實
一、陳柏森參與姓名年籍不詳綽號「阿龐」、「阿平」、「小白
    」、「經理」等成年男子所屬之詐欺集團，共同意圖為自己
    不法之所有，而基於冒充公務員行使職權、行使偽造公文書
    、私文書及詐欺取財之犯意聯絡，於民國100 年4 月28日10
    時許，由該詐騙集團成員分別假冒臺中市政府員工、警察及
    林漢強檢察官等政府機關所屬公務員之名義，撥打電話向王
    福密佯稱其涉嫌洗錢防制法案件，要凍結帳戶，需將所有帳
    戶之存摺及印鑑交付保管，將囑人前往收取云云，致王福密
    誤信並表示願依指示處理。再由該集團成員於不詳時、地偽
    刻「法務部行政執行署台北執行處凍結管制命令印」印章1
    顆（未扣案），蓋用於「法務部台北行政執行處凍結管制執
    行命令」、「臺北地方法院地檢署監管公證科函」、「臺灣
    台北地方法院檢察署傳票」等文件之上，以此方式偽造公文
    書3 張後，交付予陳柏森，繼由「阿平」開車搭載副駕駛座
    「小白」、後座「阿龐」與陳柏森前往臺中市○區○○街38
    之3 號靠近王福密住處附近，推由陳柏森出面假冒公務員行
    使職權，向王福密登門收取局號0000000 帳號0000000 之郵
    局帳戶存摺與印鑑並詢得帳戶密碼，且交付上開偽造之公文
    書予王福密收執而行使之，足生損害於王福密、臺灣臺北地
    方法院檢察署、法務部行政執行署臺北行政執行處執行職務
    之公信；陳柏森旋即偕同「阿龐」等人前往臺中市○○路郵
    政總局，由陳柏森盜蓋王福密之印章於郵政存簿儲金提款單
    上，用以表示提領新臺幣（下同）395,000 元，該承辦人員
    因而陷於錯誤，交付395,000 元現金予陳柏森，足生損害於
    中華郵政股份有限公司及王福密，陳柏森則從中獲取8,000
    元之報酬。而王福密亦提及其另有200 萬元定期存款，該詐
    欺集團成員乃表示將於翌日（29日）接續指示王福密如何辦
    理。惟當夜王福密經與其子王建東討論後知悉遭騙，遂報警
    埋伏。於翌日9 時30分許，該詐欺集團成員「經理」果再致
    電向王福密佯稱，因前開洗錢案件尚需將其郵局定期存款解
    約，需自行前去郵局解約云云，王福密順勢虛與委蛇，表示
    印鑑遭取去且行動不便無法解約，「經理」乃表示將遣人送
    回印鑑以前往郵局解約，旋聯繫持用MOTOROLA廠牌行動電話
    （序號：000000000000000 ）搭配門號0000000000之SIM 卡
    、有共同犯意聯絡之集團成員顏睿影（迨到案後另行審結）
    ，在臺中市北屯區不詳巷內，將裝有王福密上開郵局印鑑，
    外印有「法務部行政執行署臺北執行處凍結管制命令印」印
    文之臺中市警察局封緘之信封袋交付顏睿影，囑顏睿影至前
    揭王福密住處投遞，顏睿影即搭乘計程車，於同日11時20分
    許抵達上址投遞，正欲離去之際，為王建東偕同埋伏員警當
    場查獲，當場扣得上開裝有印鑑之信封與行動電話1 支。
二、案經臺中市政府警察局第三分局報請臺灣臺中地方法院檢察
    署檢察官偵查起訴。
    理    由
一、被告陳柏森所犯係法定刑為死刑、無期徒刑、最輕本刑為3
    年以上有期徒刑以外之罪，於準備程序進行中被告就被訴事
    實為有罪陳述，由受命法官告知簡式審判程序要旨並聽取其
    與檢察官之意見，經被告同意適用簡式審判程序後，本院亦
    認無不得或不宜改依簡式審判程序進行之處，爰依刑事訴訟
    法第273 條之1 第1 項、第284 條之1 規定，本院合議庭裁
    定由受命法官獨任進行簡式審判程序，合先敘明。
二、上揭犯罪事實，業據被告陳柏森於本院準備程序及審理中自
    白不諱，核與證人即被害人王福密、證人王建東於警、偵訊
    時所述被害過程大致相符（中市警三分偵字第1000011221號
    卷第3-8 頁；100 年度偵字第11026 號卷第33-37 頁），並
    有臺中市政府警察局第三分局扣押筆錄、扣押物品目錄表、
    台中市政府警察局第三分局合作所贓物認領保管收據、被害
    人王福密之帳戶查詢帳戶最近交易資料、照片4 張、臺中市
    警察局第三分局現場勘察報告、刑案現場採證相片14張、勘
    察採證同意書、證物清單、刑事案件證物採驗紀錄表、內政
    部警政署刑事警察局100 年7 月18日刑紋字第1000090022號
    鑑定書、郵局監視器翻拍畫面1 張在卷可稽（中市警三分偵
    字第1000011221號卷第21-23 頁、第26-27 頁、第31-32 頁
    ；中市警三分偵字第1000013072號卷第13-23 頁），此外，
    復有扣案之「法務部台北行政執行處凍結管制執行命令」、
    「臺北地方法院地檢署監管科」、「臺灣台北地方法院檢察
    署傳票」之偽造公文書共3 張、信封袋1 紙、MOTOROLA廠牌
    之行動電話1 支（序號：000000000000000 ，含門號000000
    0000之SIM 卡1 張）可佐（公文書與信封袋見中市警三分偵
    字第1000011221號卷第25頁、第28-30 頁）。雖同案被告顏
    睿影否認其與集團成員有犯意聯絡，僅認有幫助行為云云，
    惟按共同正犯之意思聯絡，不限於事前有所協議，其於行為
    當時，基於相互之認識，以共同犯罪之意思參與者，亦無礙
    於共同正犯之成立；又按共同正犯之成立，祇須具有犯意之
    聯絡及行為之分擔，既不問犯罪動機起於何人，亦不必每一
    階段犯行，均須參與，若共同實施犯罪行為之人，在共同意
    思範圍內，各自分擔犯罪行為之一部，相互利用他人之行為
    ，以達其犯罪之目的，其成立不以全體均參與實施犯罪構成
    要件之行為為要件；參與犯罪構成要件之行為者，固為共同
    正犯；以自己共同犯罪之意思，參與犯罪構成要件以外之行
    為，或以自己共同犯罪之意思，事前同謀，而由其中一部分
    人實行犯罪之行為者，亦均應認為共同正犯，使之對於全部
    行為所發生之結果，負其責任；另共同正犯之意思聯絡，原
    不以數人間直接發生者為限，若有間接之聯絡者，亦包括在
    內，如甲分別邀約乙、丙犯罪，雖乙、丙間彼此並無直接之
    聯絡，亦無礙於其為共同正犯之成立（最高法院著有73年臺
    上字第1886號判例、92年度臺上字第2824號判決、34年上字
    第862 號判例、77年度臺上字第2135號判例意旨參照）。本
    件同案被告顏睿影於100 年4 月29日警詢時供稱：大約於2
    、3 天前，「經理」叫我隔日前往臺中市北屯區，交給我扣
    案之行動電話1 支，告知我工作內容是開車載他到指定處所
    或將信件送往指定位置，有上班的話，日薪為1,000 元，我
    於100 年4 月28日開始上班，我知道他們工作為詐騙情事等
    語甚明（中市警三分偵字第1000011221號卷第13頁），可見
    同案被告顏睿影於100 年4 月28日加入詐欺集團，是日即該
    集團成員著手詐騙被害人王福密；參以，證人王建東於警詢
    時指稱：1 名可疑男子在我家中庭院內，將耳朵貼在屋外聽
    屋內情況，手裡拿1 紙信封，將該信封投入信箱內，我見狀
    向前還沒有出聲，該名男子就大喊說不是我，共4 聲，我於
    是大喊，男子要逃跑，我與埋伏警察合作才逮捕他等語（中
    市警三分偵字第1000011221號卷第7 頁），以及觀諸上開扣
    案之信封袋1 紙外印有「法務部行政執行署臺北執行處凍結
    管制命令印」公印文，可輕易一望即知，足認同案被告顏睿
    影明知「經理」所屬集團係以假冒公務員職務之方式從事詐
    欺犯行，其主觀上既知上情，猶依「經理」之指示分工行事
    ，自係以自己共同犯罪之意思而參與無訛，且該集團成員接
    續對同一被害人王福密實行詐欺犯行，縱成員間未必直接聯
    繫或相識，仍無礙渠等間確有犯意聯絡、行為分擔。綜上，
    被告陳柏森上揭自白確與事實相符。本件事證明確，被告陳
    柏森之犯行，洵堪認定，應依法論科。
三、論罪科刑：
  (一)按刑法所謂公印，係指公署或公務員職務上所使用之印信而
    言，又所謂公印或公印文，係專指表示公署或公務員資格之
    印信而言，即俗稱大印與小官印及其印文（最高法院22年上
    字第1904號、69年台上字第693 號判例意旨可資參照）。又
    公印之形式凡符合印信條例規定之要件而製頒，無論為印、
    關防、職章、圖記，如足以表示其為公務主體之同一性者，
    均屬之（最高法院89年台上字第3155號判決可供參考）。從
    而不符印信條例規定或不足以表示公署或公務員之資格之印
    章，即不得謂之公印，僅為普通印章。又如於機關全銜之下
    「綴有他等文字」，即非依印信條例規定，由上級機關所製
    發之印信，以表示該機關之資格者甚明，自非公印。查本件
    扣案之「法務部台北行政執行處凍結管制執行命令」、「臺
    北地方法院地檢署監管科」、「臺灣台北地方法院檢察署傳
    票」各1 張、信封袋1 紙上偽刻「法務部行政執行署台北執
    行處凍結管制命令印」之印文各1 枚，其機關全銜之下既綴
    有「凍結管制命令印」等字，則僅為證明被害人所應交付之
    款項經凍結管制之意，而非依印信條例規定，由上級機關所
    製發之印信，以表示特定公署或機關之資格，揆諸前揭判例
    、判決意旨，上開偽造之印文共4 枚，自非屬公印文，僅為
    普通印文。起訴意旨認前揭印章係屬公印，應屬誤會。
  (二)扣案之「法務部台北行政執行處凍結管制執行命令」、「臺
    北地方法院地檢署監管科」、「臺灣台北地方法院檢察署傳
    票」各1 張，均為冒用法務部臺北行政執行處、臺灣臺北地
    方法院檢察署等公署名義所為之文書，顯屬公文書。而被告
    陳柏森及所屬詐欺集團成員分別假冒政府機關所屬公務員之
    名義對被害人吳福密行騙，自有冒充公務員而行使其職權之
    行為。又被告陳柏森將被害人王福密之印章盜蓋於郵政存簿
    儲金提款單上，交付予郵局人員以憑領取存款，為無權而擅
    加使用印章以偽造該取款單之行為。
  (三)核被告陳柏森所為，係犯刑法第158 條第1 項僭行公務員職
    權罪、同法第216 條、第211 條之行使偽造公文書罪、同法
    第216 條、第210 條之行使偽造私文書罪、同法第339 條第
    1 項詐欺取財罪。被告陳柏森既與其他詐欺集團成員有所聯
    絡，並知悉渠等詐騙被害人王福密之計畫，而經詐騙集團成
    員指示行事，彼此分工合作並相互利用其他詐欺集團成員之
    行為以達犯罪之目的，縱其並未親自撥打電話予被害人、亦
    未親自偽造公文書且僅與部分共犯有所謀議聯繫，亦應對於
    全部所發生之結果共同負責，而與「阿龐」、「阿平」、「
    小白」、「經理」、顏睿影等集團成員間為共同正犯。其偽
    刻「法務部行政執行署台北執行處凍結管制命令印」印章1
    顆及偽造前開公文書上之印文共3 枚，係偽造公文書之階段
    行為，與其偽造前開公文書之低度行為，均為其後之行使偽
    造公文書高度行為所吸收，均不另論罪。被告陳柏森盜蓋被
    害人王福密印章於取款憑條上之行為係偽造私文書之部分行
    為，應為偽造私文書行為所吸收，而偽造私文書後復持以行
    使，其偽造之低度行為被行使之高度行為吸收，亦不另論罪
    。而渠等於密切接近之時間在上開公文書3 張及信封袋1 紙
    蓋用印文共4 枚，對被害人王福密先後訛騙提領395,000 元
    既遂、詐騙200 萬元定存未遂，主觀上係基於同一之犯意，
    為完成同一詐欺之目的，而於緊接之時間內，利用同一犯罪
    機會接續為之，所為偽造印文及詐欺取財，均係接續犯之實
    質上一罪。被告陳柏森及其所屬詐欺集團之目的既為施用詐
    術致被害人王福密陷於錯誤而交付財物，而觸犯僭行公務員
    職權罪、行使偽造公文書罪、行使偽造私文書罪及詐欺取財
    罪，為想像競合犯，應依刑法第55條之規定，從一重之行使
    偽造公文書罪。起訴意旨已論究被告陳柏森持被害人王福密
    之存摺、印章至郵局提領款項，惟漏未論及適用法條（刑法
    第210 、216 條），尚有未恰，惟因該部分與業經起訴書之
    僭行公務員職權、行使偽造公文書、詐欺取財犯行間，有想
    像競合犯之裁判上一罪關係，已如前述，應為起訴效力所及
    ，基於審判不可分原則，本院自應併予審理。
  (四)爰審酌被告陳柏森正值青壯，不思努力工作賺取生活所需，
    反加入詐欺集團詐騙無辜被害人，法治觀念已有嚴重偏差，
    且利用人民對於公務機關之信賴為詐騙犯行，破壞國家公權
    力機關之威信，又其本件詐騙既遂金額非屬小額，損害被害
    人王福密終身辛勞積蓄之財產法益甚鉅，所為甚非可取，惟
    念其犯後坦認犯行，態度尚可，並考量被告陳柏森在該集團
    中實際參與分工之角色係依指示出面收取被害人王福密之帳
    戶資料並提款、在集團內層級非高、本件所獲取利益8,000
    元等情節，另斟酌其於同年3 月16日、6 月2 日、6 月9 日
    亦參與該集團以類似手法詐騙被害人李慶平、張秀雲、趙俊
    安，經本院以100 年度訴字第2748、1836號判決分別處以有
    期徒刑2 年2 月、1 年、1 年2 月，有上開判決各1 份在卷
    可憑，以及本件犯罪手段、目的、迄未能與被害人成和解等
    一切情狀，量處如主文所示之刑，以示懲儆。
  (五)未扣案之「法務部行政執行署台北執行處凍結管制命令印」
    印章1 顆，因無證據證明業已滅失，依刑法第219 條規定，
    不問屬於犯人與否，沒收之。又扣案之「法務部台北行政執
    行處凍結管制執行命令」、「臺北地方法院地檢署監管科」
    、「臺灣台北地方法院檢察署傳票」各1 張等偽造公文書，
    業經被告向被害人王福密行騙收款時交予其收受，已非被告
    所有，雖毋庸沒收，但其上蓋用之「法務部行政執行署台北
    執行處凍結管制命令印」印文共3 枚，以及信封袋上之印文
    1 枚，既屬偽造，仍應依刑法第219 條之規定沒收。另扣案
    之MOTOROLA廠牌之行動電話1 支（序號：000000000000000
    ，含門號0000000000之SIM 卡1 張），為詐欺集團成員「經
    理」交予同案被告顏睿影作為本件犯行聯繫分工之用，業據
    同案被告顏睿影陳明如前，應為該集團成員所有之物，依共
    犯責任共同原則、刑法第38條第1 項第2 款之規定，宣告沒
    收之。至於扣案之信封袋（除其上印文外）已投遞在被害人
    王福密之信箱內、偽造郵局「郵政存簿儲金提款單」（其上
    盜用他人真印章所蓋印文，不在刑法第219 條所定必須沒收
    之列）已提出行使而交付郵局，均非屬被告所有，本院無從
    為沒收之諭知，併此敘明。
據上論斷，應依刑事訴訟法第273 條之1 第1 項、第284 條之1
、第299 條第1 項前段，刑法第28條、第158 條第1 項、第210
條、第211 條、第216 條、第339 條第1 項、第55條、第219 條
、第38條第1 項第2 款，刑法施行法第1 條之1 ，判決如主文。
中    華    民    國   100    年    12    月    27    日
                  刑事第十五庭    法  官  王品惠
以上正本證明與原本無異。
如不服本判決應於收受送達後10日內向本院提出上訴書狀，並應
敘述具體理由；其未敘述上訴理由者，應於上訴期間屆滿後20日
內向本院補提理由書（均須按他造當事人之人數附繕本）「切勿
逕送上級法院」。
                                書記官  蔡秋明
中    華    民    國   100    年    12    月    27    日
附錄論罪科刑法條：
中華民國刑法第158 條第1 項（僭行公務員職權罪）
冒充公務員而行使其職權者，處3 年以下有期徒刑、拘役或5 百
元以下罰金。
中華民國刑法第210 條（偽造變造私文書罪）
偽造、變造私文書，足以生損害於公眾或他人者，處5 年以下有
期徒刑。
中華民國刑法第211條（偽造變造公文書罪）
偽造、變造公文書，足以生損害於公眾或他人者，處1 年以上7
年以下有期徒刑。
中華民國刑法第216 條（行使偽造變造或登載不實之文書罪）
行使第210 條至第215 條之文書者，依偽造、變造文書或登載不
實事項或使登載不實事項之規定處斷。
中華民國刑法第339 條第1 項（普通詐欺罪）
意圖為自己或第三人不法之所有，以詐術使人將本人或第三人之
物交付者，處5 年以下有期徒刑、拘役或科或併科1 千元以下罰
金。